【裁判字號】    97,訴,2063
【裁判日期】    971128
【裁判案由】    違反公司法等
【裁判全文】
臺灣臺北地方法院刑事判決              97年度訴字第2063號
公  訴  人  臺灣臺北地方法院檢察署檢察官
被      告  乙○○
上列被告因違反公司法等案件，經檢察官提起公訴（97年度偵字
第8130號），被告於本院準備程序就被訴事實為有罪之陳述，經
受命法官告知被告簡式審判程序意旨，並聽取檢察官、被告意見
後，本院合議庭裁定由受命法官獨任依簡式審判程序審理、判決
如下：
    主  文
乙○○共同公司負責人，就公司應收之股款，股東並未實際繳納
，而以申請文件表明收足，處有期徒刑月，如易科罰金，以銀
元佰元即新臺幣玖佰元折算壹日，減為有期徒刑壹月又拾伍日
，如易科罰金，以銀元佰元即新臺幣玖佰元折算壹日；又商業
負責人，共同利用不正當方法，致使財務報表發生不實之結果，
處有期徒刑月，如易科罰金，以銀元佰元即新臺幣玖佰元折
算壹日，減為有期徒刑壹月又拾伍日，如易科罰金，以銀元佰
元即新臺幣玖佰元折算壹日；又公司負責人，為納稅義務人以不
正當方法逃漏稅捐，處有期徒刑月，如易科罰金，以銀元佰
元即新臺幣玖佰元折算壹日，減為有期徒刑壹月又拾伍日，如易
科罰金，以銀元佰元即新臺幣玖佰元折算壹日。應執行有期徒
刑肆月，如易科罰金，以銀元佰元即新臺幣玖佰元折算壹日。
    事  實
一、乙○○於民國93年間，在不詳地點，與蔡金山（另案偵查中
    之通緝）共同基於違反公司法、使公務員登載不實、利用不
    正當方法，致使財務報表發生不實之結果之犯意聯絡，由乙
    ○○提供自己之印章及其國民身分證予蔡金山，並同意擔任
    珅鴻科技有限公司之負責人及股東，而乙○○及蔡金山均明
    知公司申請設立登記對股東應收之股款應確實收足，惟股東
    並未實際繳納股款款新臺幣（下同）500 萬元，推由蔡金山
    於93年10月15日，前往板橋市○○街18號2 樓板信商業銀行
    信義分行業務部，以「珅鴻科技有限公司籌備處乙○○」名
    義，向板信商業銀行營業部申請開立活期存款帳戶（帳號00
    000000000000號），並由乙○○提供該帳戶之存摺、印章及
    其國民身分證予蔡金山，供蔡金山申請設址臺北市中正區○
    ○○路○段11樓之2珅鴻科技有限公司（業於95年5月2日解散
    ，下稱珅鴻公司），並由乙○○擔任該公司之負責人及股東
    ，而由蔡金山於同月18日以乙○○名義匯款500 萬元至上開
    帳戶，內，以取得登錄完成之存摺，作為表明珅鴻公司股東
    已繳足股款之證明文件。嗣蔡金山再以上開存摺帳戶作為證
    明文件，委由不知情之會計師鄭維仁於93年10月19日，依據
    上開不實股款繳納證明（即存摺存款之記載），在其業務上
    所出具珅鴻公司已收足股款之設立登記資本額查核報告書、
    珅鴻公司資產負債表暨珅鴻公司股東繳款明細表上簽證股東
    股款業已繳足之文件後，旋於同年月20日將該筆款項自上開
    帳戶匯出，並於同月26日將前開資本額查核報告書、珅鴻公
    司資產負債表暨珅鴻公司股東繳款明細表，連同珅鴻公司章
    程、板信商業銀行信義分行存摺帳戶連同其他申請文件，向
    臺北市商業管理處遞件申請辦理珅鴻公司之設立登記，並於
    同年月26日經承辦人員核准設立登記，以此方式使珅鴻公司
    之負責人乙○○對於公司應收之股款，股東並未實際繳納，
    而以申請文件表明收足公司股東股款，足以生損害於珅鴻公
    司股本充實、主管機關對於公司資本管理之正確性及交易大
    眾之交易安全。
二、乙○○係上開珅鴻公司之登記負責人，與該公司實際負責人
    蔡金山均以製作各類所得扣繳暨免扣免扣繳憑單為其附隨業
    務，為從事業務之人，渠2 人明知甲○○、乙○○於94年間
    並未在珅鴻公司任職，亦未支領珅鴻公司任何薪資，依法不
    得申報其薪資，竟仍基於業務上登載不實文書及使珅鴻公司
    財務報表發生不實及逃漏稅捐之犯意聯絡，於其業務上所製
    作之94年度各類所得扣繳暨免扣繳憑單上，虛偽登載甲○○
    、乙○○在珅鴻公司支領薪資所得新臺幣（下同）130 萬元
    及145 萬元之不實內容，利用此不正當方法，致使珅鴻公司
    資產負表、股東繳納股款明細表及銀行存款明細表等財務報
    表發生不實之結果，並於95年5 月間持之向財政部臺北市國
    稅局申報珅鴻公司94年度營利事業所得稅，以此不正當方法
    逃漏珅鴻公司94年度營利事業所得稅68萬8,940 元，足生損
    害於甲○○及稅捐稽徵機關對稅捐稽徵之正確性。
三、案經甲○○訴由雲林縣警察局斗六分局報告臺灣臺北地方法
    院檢察署檢察官呈請臺灣高等法院檢察署檢察長令轉臺灣臺
    北地方法院檢察署檢察官偵查起訴。
    理  由
壹、程序方面
一、按除被告所犯為死刑、無期徒刑、最輕本刑為三年以上有期
    徒刑之罪或高等法院管轄第一審案件者外，於法院行準備程
    序進行中，被告先就被訴事實為有罪之陳述時，審判長得告
    知被告簡式審判程序之旨，並聽取當事人、代理人、辯護人
    及輔佐人之意見後，裁定進行簡式審判程序；且受命法官行
    準備程序，與法院或審判長有同一之權限；又簡式審判程序
    之證據調查，不受刑事訴訟法第159 條第1 項、第161 條之
    2 、第161 條之3 、第163 條之1 及第164 條至第170 條規
    定之限制，刑事訴訟法第273 條之1 第1 項、第279 條第2
    項前段、第273 條之2 分別定有明文。
二、查本件被告乙○○所犯為死刑、無期徒刑、最輕本刑為三年
    以上有期徒刑以外之罪，且非高等法院管轄第一審之案件，
    其於準備程序就前揭被訴事實為有罪之陳述，經受命法官告
    知簡式審判程序之旨，並聽取當事人之意見後，本院合議庭
    認無不得或不宜改依簡式審判程序進行之處，爰依刑事訴訟
    法第273 條之1第1項，裁定本件由受命法官獨任進行簡式審
    判程序，合先敘明。
貳、實體方面
一、上開犯罪事實，業據被告於本院97年11月18日準備程序及審
    訊時均坦承不諱，核與告訴人甲○○於96年7月6日警詢、96
    年8月14日及同年12月11日、97年1月15日偵訊時之指述情節
    大致符合（見臺灣臺北地方法院檢察署96年度他字第5599號
    ，以下簡稱他卷，第61至64頁、第116至119頁、第152至155
    頁、第166至169頁），與證人林正安於96年5月15 日警詢、
    96年8月14日、97年1月15日偵訊時之證述情節大致相符（見
    他卷，第12至14頁、第61至64頁、第166至169頁），與證人
    丁忠權於97年5 月13日偵訊時之證述情節亦大致符合（臺灣
    臺北地方法院檢察署97年度偵字第8130號，以下簡稱偵卷，
    第6至8頁），並有檢舉書、財政部台灣省中區國稅局94年度
    綜合所得稅各類所得資料、臺灣嘉義監獄鹿草分監出監證明
    書、珅鴻公司基本資料查詢單、財團法人金融聯合徵信中心
    、財政部台北市國稅局96年7月17日財北國稅審三字第09600
    64982號函暨附件坤鴻公司94年度綜合所得稅BAN給付清單、
    94年度營利事業所得結算申報核定通知書、和信電訊股份有
    限公司函、財政部台北市國稅局96年6 月21日財北國稅字第
    0960058602號函暨附件乙○○94年度綜合所得稅籍資料清單
    、便條紙（見他卷，第18至20頁、第22至23頁、第44頁、第
    53至56頁、第100至101頁、第122至123頁、第171至172頁）
    ，及和信電訊股份有限公司門號基本資料查詢、遠傳電信股
    份有限公司門號基本資料查詢、甲○○信用卡資訊─身分證
    號/ 統編查詢、甲○○94年度稅務電子閘門財產所得調件明
    細表、乙○○94年度稅務電子閘門財產所得調件明細表、金
    融聯合徵信中心函覆甲○○95年度授信/信用卡 、財政部台
    北市國稅局97年6月2日財北國稅審三字第0970051921號函（
    見偵卷，第72至83頁、第87至88頁），與珅鴻科技有限公司
    案卷全卷、板信商業銀行業務部函，檢送珅鴻科技有限公司
    開戶資料、交易明細及相關傳票在卷可稽（偵卷，第161 至
    199 頁，本院卷第18至64頁）。是被告自白與事實相符，而
    被告為珅鴻公司負責人及商業負責人，與蔡金山之成年男子
    共犯公司負責人，就公司應收之股款，股東並未實際繳納，
    而以申請文件表明收足，與公司負責人，共同利用不正當方
    法，致使財務報表發生不實之結果，而被告係公司負責人，
    為納稅義務人以不正當方法逃漏稅捐之事證明確，其犯行堪
    以認定。
二、查被告行為後，刑法業於94年2月2日修正公佈，95年7月1日
    起施行。按行為後法律有變更者，適用行為時之法律，但行
    為後之法律有利於行為人者，適用最有利於行為人之法律，
    刑法第2條第1項定有明文。茲本條係規範行為後法律變更所
    生新舊法律比較適用之準據法，本身尚無新舊法比較之問題
    ，於新法施行後，應一律適用新法第2條第1項之規定，為「
    從舊從輕」之比較，先予敘明。又以本次刑法修正之比較新
    舊法，應就罪刑有關之一切情形，綜其全部罪刑之結果而為
    比較（最高法院95年5月23日95年度第8次刑庭會議決議參照
    ）。經查：
  (一)刑法第33條第5 款有關於罰金刑之規定，在刑法施行法於95
    年06月14日修正增訂第1條之1，並自95年7月1日起施行。關
    於罰金刑，刑法分則編各罪所定罰金刑之貨幣單位原為銀元
    ，修正前刑法第33條第5款規定：「罰金：1元（銀元）以上
    」，而依罰金罰鍰提高標準條例規定，就72年06月26日前修
    正之刑法部分條文，罰金數額提高2 至10倍，其後修正者則
    不提高倍數，並依現行法規所定貨幣單位折算新臺幣條例規
    定，以銀元1元折算新臺幣3元。修正後刑法第33條第5 款規
    定：「罰金：新臺幣1000元以上，以百元計算之」，刑法第
    33條第5 款所定罰金貨幣單位經修正為新臺幣後，刑法分則
    各罪所定罰金刑之貨幣單位亦應配合修正為新臺幣，為使刑
    法分則編各罪所定罰金之最高數額與刑法修正前趨於一致，
    乃增訂刑法施行法第1條之1：「中華民國94年1月7日刑法修
    正施行後，刑法分則編所定罰金之貨幣單位為新臺幣。94年
    1月7日刑法修正時，刑法分則編未修正之條文定有罰金者，
    自94年1月7日刑法修正施行後，就其所定數額提高為30倍。
    但72年06月26日至94年1月7日新增或修正之條文，就其所定
    數額提高為3 倍」之規定。從而，刑法分則編各罪、稅捐稽
    徵法所定罰金刑之最低數額，依修正後刑法第33條第5 款所
    定罰金刑最低數額，較之修正前提高，自以修正前刑法第33
    條第5款之規定有利於被告。
  (二)被告行為後，刑法第55段之牽連犯規定亦經刪除。是於新法
    修正施行後，被告所為之行使業務登載不實文書、公司負責
    人，共同利用不正當方法，致使財務報表發生不實結果之犯
    行，即須分論併罰。比較新、舊法之規定，修正前之規定對
    於被告較為有利。
  (三)刑法第28條共犯之規定，於修正前規定為：「二人以上共同
    實施犯罪之行為者，皆為正犯」，修正後則規定為：「二人
    以上共同實行犯罪之行為者，皆為正犯」，本條之修正理由
    係為排除陰謀共同正犯、預備共同正犯於本條所規定之正犯
    之外。而本件被告與蔡金山（就違反公司法部分）間，就上
    開行為分別具有直接及間接之犯意聯絡、行為分擔，故於本
    案犯罪事實，均構成共同正犯，則適用修正施行前之刑法第
    28條規定論擬，並無不利於被告。
  (四)關於定應執行刑之問題，修正前刑法第51條第05款規定：「
    宣告多數有期徒刑者，於各刑中之最長期以上，各刑合併之
    刑期以下，定其刑期。但不得逾20年。」，而修正後刑法第
    51條第05款規定：「宣告多數有期徒刑者，於各刑中之最長
    期以上，各刑合併之刑期以下，定其刑期。但不得逾30年。
    」，新法將宣告多數有期徒刑時，得定之應執行刑最高刑期
    提高為30年，是比較新舊法之結果，自以修正前之法律較有
    利於被告。
  (五)修正前刑法第31條第1 項原規定：「因身分或其他特定關係
    成立之罪，其共同實施或教唆幫助者，雖無特定關係，仍以
    共犯論」，而於修正後，條文內容變更為：「因身分或其他
    特定關係成立之罪，其共同實行、教唆或幫助者，雖無特定
    關係，仍以正犯或共犯論。但得減輕其刑」，因本條係規範
    正犯與共犯之身分或特定關係，故配合刑法第28條至第30條
    之修正，將文字修正為實行，另於但書增訂得減輕其刑之規
    定。被告與蔡金山（就違反公司法部分）共犯本案，就商業
    會計法第71條第5 款之罪部分，及被告二人間就行使業務登
    載不實文書（查核報告書部分），無論依修正前後之刑法第
    31條第1 項規定，均應論以共同正犯，故適用修正前之規定
    對被告亦無不利。
  (六)稅捐稽徵法第41條、刑法第215 條之規定，於本次刑法修正
    時雖未修正，而無新、舊法比較之問題，惟其法定刑除有期
    徒刑及拘役外，尚有罰金刑，而關於罰金刑部分，刑法第33
    條第5款既已修正，自有修正前、後刑法第33條第5款比較適
    用之問題（臺灣高等法院暨所屬法院95年12月13 日法律座
    談會刑事類提案第1號、第2號研討結果參照）。茲修正後之
    刑法第33條第5款已將罰金刑之最低額由銀元1元即新臺幣3
    元，提高為新臺幣1千元，比較新、舊法結果，自以被告行
    為時即修正前之刑法第33條第5款規定較有利於被告。
  (七)關於本件行為時商業會計法（即84年5 月19日修正公布之商
    業會計法）第71條第5款，及公司法第9條第1項（即90年11
    月12日修正公布之公司法）之法定罰金刑最低度部分，由修
    正前刑法第33條第5 款規定為銀元1元（折算為新臺幣3元）
    以上，修正後刑法第33條第5款則修正為新臺幣1千元以上，
    以百元計算；故關於修正之罰金刑最低度部分，行為時法較
    有利於被告。又被告行為後，商業會計法業經修正，並於95
    年5月24日經總統公布修正，自95年5月26日施行生效，其中
    就商業會計法第71條第5款之犯行，將法定刑度自「5年以下
    有期徒刑、拘役或科或併科新臺幣15萬元以下罰金」提高為
    「處5 年以下有期徒刑、拘役或科或併科新臺幣60萬元以下
    罰金」，依據95年7月1日修正後刑法第2條第1項前段之規定
    ，自應適用修正前之商業會計法第71條第1 款規定對於被告
    較為有利。
  (八)刑法第216條、第215條之行使業務登載不實之文書罪，法定
    刑為3年以下有期徒刑、拘役或5百元以下罰金，而依修正後
    刑法施行法增訂第1條之1規定，及第33條第5 款修正後之規
    定，所得科處之罰金刑最高為新臺幣1萬5千元、最低為新臺
    幣1 千元。然依據被告行為時之刑罰法律，即罰金罰鍰提高
    標準條例第1 條前段規定及修正前刑法第33條第5款之規定，
    該罪之罰金刑最高額為銀元5 千元即新臺幣1萬5千元，最低
    額為銀元1元即新臺幣3元，自以被告行為時之舊法對其較為
    有利。
  (九)綜上各條文修正前、後之比較，揆諸前揭最高法院決議及修
    正後刑法第2條第1項前段、後段規定之「從舊、從輕」原則
    ，自應適用被告行為時之法律，即修正前刑法之相關規定及
    罰金罰鍰提高標準條例第1條前段規定，予以論處。
三、核被告所為，係犯公司法第9條第1項、修正前商業會計法第
    71條第5款之罪、稅捐稽徵法第47條第1款、第41條之逃漏稅
    捐罪論處；被告與蔡金山有犯意聯絡及行為分擔，雖共犯蔡
    金山並非公司負責人，仍應依刑法第31條第1 項之規定，論
    以共同正犯；又按修正前商業會計法第71條第5 款之商業負
    責人，以明知為不實之事項而填製會計憑證，原含有業務上
    登載不實之本質，與刑法第216條行使第215條之從事業務之
    人名知為不實之事項而登載於業務上文書罪，皆規範處罰同
    一之登載不實行為，應屬法條競合，惟前者為後者之特別規
    定，依特別法優先於普通法之原則，自應優先於普通法之原
    則，應優先適用修正前商業會計法第71條第5 款論處（參最
    高法院91年台上字第5397號判決意旨）。按稅捐稽徵法第47
    條第1 款所定公司法規定之公司負責人，應適用該法關於納
    稅義務人應處徒刑之規定，乃由同法第41條轉嫁而來，非因
    身分成立之罪，是公司為納稅義務人，而以詐術或其他不正
    當方法逃漏稅捐時，即應適用稅捐稽徵法第47條第1 款之規
    定，轉嫁處罰該公司負責人；查被告既為珅鴻公司負責人，
    則本件納稅義務人實為珅鴻公司，被告僅係該公司負責人，
    於該珅鴻公司以不正當方法逃漏稅捐時，將納稅義務人之珅
    鴻公司應處徒刑之規定，依稅捐稽徵法第47條第1 款之規定
    轉嫁於為公司負責人之被告，故於此種情形，而受罰商號負
    責人，乃屬「代罰」，其個人並非納稅義務人，故被告仍應
    依稅捐稽徵法第47條第1 款、第41條之逃漏稅捐罪論處，公
    訴意旨認被告係犯稅捐稽徵法第41條之逃漏稅捐罪，容有未
    洽，爰予更正。被告利用上開不知情之已成年人，辦理相關
    公司登記、商業登記等事務及製作扣繳憑單，皆為間接正犯
    。是被告所犯上開公司法第9條第1項罪名，與稅捐稽徵法第
    47條第1 款、第41條之逃漏稅捐罪論處，及修正前商業會計
    法第71條第5款之三罪間，行為互異，應分論併罰。
四、玆審酌被告身為公司負責人利用上開不知情之已成年人，辦
    理相關公司登記、商業登記等事務及製作扣繳憑單，為公司
    逃漏高額之營業稅捐，影響國家財政收入及賦稅制度之公平
    性，更紊亂稅捐稽徵體制，實有可議，惟念及被告於本案審
    理中坦認犯行，並表示悔改之意，態度良好，及參酌被告於
    5 年內未受有期徒刑以上刑之宣告前科，並有臺灣高等法院
    被告前案紀錄表在卷可佐，其素行良好，及參酌其生活狀況
    、教育程度、犯罪手段、犯罪動機等一切情狀，量處如主文
    所示之刑，再併以宣告易科罰金部分，修正後刑法第41條已
    刪除「因身體、教育、職業、家庭之關係或其他正當事由，
    執行顯有困難者」之要件，並將易科罰金之折算標準，由原
    配合罰金罰鍰提高標準條例第2 條（95年7月1日刪除生效）
    規定之銀元100元至銀元300元折算1日，提高為新臺幣1000
    元、2000元或3000元折算1日，依修正後刑法第2條第1 項前
    段之規定，應適用修正前之刑法第41條第1 項前段之規定，
    併以諭知宣告易科罰金之折算標準。
五、又被告犯本案之時間係在96年4 月24日之前，所犯合於中華
    民國96年罪犯減刑條例第2條第1項第3 款規定，應減其宣告
    刑二分之一，茲依同條例7 條規定，於判決主文同時諭知宣
    告刑及減得之刑，故本件減處如主文所示之刑，並諭知宣告
    易科罰金之折算標準。
據上論斷，應依刑事訴訟法第273條之1第1項、第284條之1 、第
299條第1項前段，公司法第9條第1項，95年5 月24日修正前商業
會計法第71條第5款，稅捐稽徵法第47條第1款、第41條，修正後
刑法第11條、第2條第1項前段、第28條、第31條第1 項、修正前
刑法第56條、第55條、第41條第1項前段、第51條第5款，修正前
罰金罰鍰提高標準條例第2 條，現行法規所定貨幣單位折算新臺
幣條例第2條，中華民國九十六年罪犯減刑條例第2條第1項第3款
、第7條、第9條，判決如主文。
本案經檢察官林怡君到庭執行職務。
中    華    民    國    97    年  11      月    28    日
                  刑事第十六庭法  官  施添寶
以上正本證明與原本無異。
如不服本判決應於收受本判決後10日內向本院提出上訴書狀，並
應敘述具體理由，如未敘述上訴理由者，應於上訴期間屆滿後20
日內補提理由書狀於本院（均須按他造當事人之人數附繕本）「
切勿逕送上級法院」。告訴人或被害人如對於本判決不服者，應
具備理由請求檢察官上訴，其上訴期間之計算係以檢察官收受判
決正本之日期為準。
                              書記官  陳弘文
中    華    民    國    97    年  11      月    28    日
附錄本件論罪科刑法條：
現行公司法第9條
公司應收之股款，股東並未實際繳納，而以申請文件表明收足，
或股東雖已繳納而於登記後將股款發還股東，或任由股東收回者
，公司負責人各處5 年以下有期徒刑、拘役或科或併科新臺幣50
萬元以上250 萬元以下罰金。
有前項情事時，公司負責人應與各該股東連帶賠償公司或第三人
因此所受之損害。
第 1 項裁判確定後，由檢察機關通知中央主管機關撤銷或廢止其
登記。但裁判確定前，已為補正或經主管機關限期補正已補正者
，不在此限。
公司之設立或其他登記事項有偽造、變造文書，經裁判確定後，
由檢察機關通知中央主管機關撤銷或廢止其登記。
95年5 月24日修正前商業會計法第71條
商業負責人、主辦及經辦會計人員或依法受託代他人處理會計事
務之人員有左列情事之一者，處5 年以下有期徒刑、拘役或科或
併科新臺幣15萬元以下罰金：
一  以明知為不實之事項，而填製會計憑證或記入帳冊者。
二  故意使應保存之會計憑證、帳簿報表滅失毀損者。
三  意圖不法之利益而偽造、變造會計憑證、帳簿報表內容或撕
    毀其頁數者。
四  故意遺漏會計事項不為記錄，致使財務報表發生不實之結果
    者。
五  其他利用不正當方法，致使會計事項或財務報表發生不實之
    結果者。
稅捐稽徵法第41條：（逃漏稅捐之處罰）
納稅義務人以詐術或其他不正當方法逃漏稅捐者，處五年以下有
期徒刑、拘役或科或併科新台幣60,000元以下罰金。
稅捐稽徵法第47條：（法人或非法人團體負責人之刑責）
本法關於納稅義務人、扣繳義務人及代徵人應處徒刑之規定，於
左列之人適用之：
一  公司法規定之公司負責人。
二  民法或其他法律規定對外代表法人之董事或理事。
三  商業登記法規定之商業負責人。
四  其他非法人團體之代表人或管理人。


司法院資訊處製作；財團法人民間司法改革基金會備份。
